【裁判字號】    95,訴,1494
【裁判日期】    950831
【裁判案由】    殺人未遂
【裁判全文】
臺灣高雄地方法院刑事判決             95年度訴字第1494 號
公  訴  人  臺灣高雄地方法院檢察署檢察官
被      告  甲○○
                       3
                      號
指定辯護人  本院公設辯護人陳信凱
上列被告因殺人未遂等案件，經檢察官提起公訴（95年度偵字第
7524 號），本院判決如下：
    主  文
甲○○殺人，未遂，處有期徒刑伍年貳月。又以強暴妨害人行使
權利，處有期徒刑貳月。應執行有期徒刑伍年參月。
    事  實
一、甲○○與丙○○係男女朋友關係，平日與丙○○之母親丁○○及丙○○之女兒乙○○、吳姵妤等同住在丙○○位於高雄
    市○○區○○街27號11樓之3 住處。詎甲○○於民國94年12
    月10日23時許，於飲用酒類之後（尚未達到不能辨識其行為
    違法或欠缺依其辨識而行為之能力，或其辨識行為違法或依
    其辨識而行為之能力顯著減低之程度）仍執意要求與丙○○
    同房睡覺，遭丙○○回絕，心生怒意與丙○○在上址丁○○
    房間內發生口角，遂基於傷害之概括犯意，先以手掐住丙○○頸部，並毆擊在場之丁○○，致丙○○受有頭部傷害、丁○○受有雙側手臂撕裂傷、頸部撕裂傷之傷害（此部分傷害
    犯行部分業據撤回告訴，另經檢察官為不起訴處分），三人
    爭吵、肢體衝突期間，驚醒在同址另一臥室睡覺之乙○○，
    乙○○因至丁○○房間內發現三人爭吵、拉扯，遂將甲○○
    、丙○○二人拉開，甲○○竟未罷手，承前傷害犯意至客廳
    餐桌上拿取裝滿花生之酒瓶1 個回到丁○○之房間內毆擊丙○○、乙○○之頭部多下，致乙○○受有頭部外傷、雙眼鈍
    挫傷併眼球斑狀出血等傷害（此傷害部分未經告訴）；乙○○見狀為免事端擴大，遂衝進其房間內欲打電話報警，甲○○跟著衝進乙○○房間內，為阻止其報警，竟基於強制之犯
    意，將電話線扯斷，並強拉乙○○至房外，以此強暴方式妨
    害乙○○行使其通訊權利。此時丙○○見事態嚴重，遂對其
    女乙○○、吳佩妤呼叫趕快逃出屋外求救，丙○○往公寓大
    廈樓下奔跑，吳姵妤則往樓上奔跑，而乙○○亦趁機逃出往
    樓下求救。詎甲○○見三人逃出屋外，一時怒火中燒，因而
    萌生殺人之犯意，先衝至廚房內打開抽屜取出菜刀1 把，復
    持菜刀衝出屋外，下樓尋找丙○○、乙○○，嗣在該公寓大
    廈10樓處發現乙○○後，其明知頸部為人體脆弱部位，頸部
    中氣管、動靜脈等血管密布，而頭部為人類生命中樞，倘持
    刀猛砍頸部或頭部，將切斷氣管、頸動靜脈等人體主要血管
    將使血流大量不止可能導致人死亡之結果，竟仍基於殺人之
    直接故意，持菜刀逼近乙○○，乙○○因害怕蹲在角落處，
    雙手抱著前額、臉朝地板，並說「不要砍我」等語求饒，然
    甲○○仍持菜刀猛砍乙○○之頭部、頸部及肩膀3 下，乙○○因而受有頭皮利器割傷（11公分）、深及見骨、傷及頭骨
    、後頸部利器割傷（6 公分）、右肩部利器割傷（6 公分）
    等多處傷害，嗣因丙○○至公寓大廈1 樓向警衛求救，警方
    據報到場後，將受傷之乙○○送醫急救，現場並扣得菜刀1
    把及酒瓶2 個。
二、案經高雄市政府警察局楠梓分局報請台灣高雄地方法院檢察
    署檢察官偵查起訴。
    理  由
壹、程序部分
一、關於供述證據之部分：
    按被告以外之人（含被害人、告訴人、證人、共同被告等）
    於審判外之言詞，係屬傳聞證據，原則上並無證據能力，刑
    事訴訟法第159 條第1 項定有明文。雖同法第159 條之1 第
    2 項規定，被告以外之人於偵查中向檢察官所為之陳述，除
    顯有不可信之情況者外，得為證據，然證人依法應具結而未
    具結者，其證言不得作為證據，同法第158 條之3 亦有明文
    。被告以外之人於偵查中向檢察官之陳述，性質上仍屬傳聞
    證據，雖檢察官向被告以外之人所取得之陳述，原則上均能
    遵守法律規定，不致違法取供，其可信性極高，故法律規定
    除顯有不可信之情況者外，得為證據，惟仍應依法具結，始
    有證據能力。查證人丙○○及乙○○於偵查中具結後，向檢
    察官所為之陳述，雖為被告以外之人於審判外之陳述，屬於
    傳聞證據，然此乃證人丙○○等人於偵查中向檢察官所為之
    陳述，且本院審酌丙○○等人於偵查中陳述時之外在環境及
    情況，均無顯有不可信之情況，應認證人丙○○等人先前於
    偵查中向檢察官所為之陳述，符合刑事訴訟法第159 條之1
    第2 項之規定，得為證據，而有證據能力。
二、卷附財團法人義大醫院所出具之診斷證明書、乙○○之病歷
    ，均屬被告以外之人於審判外所為之書面陳述，為當事人及
    辯護人於本院調查證據時所明知，惟均明確表示：不爭執證
    據能力等語（本院卷第34頁參照），而於本案言詞辯論終結
    前亦未曾就此聲明異議，且本院審酌上開證據作成時之狀況
    認為適當，依刑事訴訟法第159 條之5 第2 項之規定，認為
    係傳聞法則之例外，均具有證據能力。
貳、實體部分：
一、訊據被告甲○○固坦承於前揭時、地持菜刀砍傷被害人乙○○及衝進乙○○房間內，扯斷電話線等事實，惟矢口否認有
    何殺人故意，辯稱：伊沒有要讓被害人死的意思，伊只是傷
    害，不是真的要殺人云云。辯護人則以：被告與被害人乙○○平日相處情形良好，並無爭吵或仇怨，被告係因喝酒失去
    理智，而持菜刀砍傷被害人，難認被告有殺人之犯意，況被
    告若有殺人犯意，則於被害人受傷後，理應繼續追殺，惟被
    告傷害完被害人之後即行離開，顯見被告沒有殺人意圖等語
    ，資為被告辯護。經查：
（一）被害人乙○○於前揭時、地，確於欲打電話報警時，遭被
      告扯斷電話線後，強拉出房間，及後遭被告持菜刀砍中頭
      部、頸部及肩膀，因而受有頭皮利器割傷（11公分）、深
      及見骨、傷及頭骨、後頸部利器割傷（6 公分）、右肩部
      利器割傷（6 公分）之傷害等情，業據證人丙○○、乙○○於偵查及本院審理均結證綦詳。此外，復有被告持之殺
      傷被害人乙○○之菜刀1 把扣案可佐，亦有扣押筆錄暨扣
      押物品目錄表1 份、財團法人義大醫院診斷證明書1 紙、
      現場照片暨扣案物品照片共18張及財團法人義大醫院乙○○病歷資料1 份附卷足資佐證，應堪認為實情。
（二）按殺人罪與傷害罪之區別，乃以加害人有無殺意為斷，是
      法院應審酌加害人之行為動機、手段、行為人對其行為客
      觀上足以造成死亡之結果，其主觀上確信之程度如何，是
      否預見其發生而不違反其本意，及其他情況證據等綜合判
      斷，要不以兇器種類及傷痕之多少為絕對標準，亦不能因
      與被害人素不相識，原無宿怨，事出突然，即認為無殺人
      之故意。又下手之情形如何，於審究犯意方面，為重要參
      考資料，故認定被告是否有殺人犯意，自應審酌當時情況
      ，視其下手之輕重、加害之部位等，以為判斷之準據（最
      高法院90年度台上字第1808號、89 年 度台上字第1210號
      判決意旨參照）。查人體之腦部構造精緻細密，是多個維
      持生命的重要器官反射活動之控制中心，又頭頸部均係人
      身重要部位，若以利器攻擊，極易引發因傷及呼吸系統、
      腦部組織受創或大動脈失血休克而極易致人於死，此應為
      眾所周知之事實，被告為智識健全之成年人，應能認識上
      情，並預見持刀攻擊被害人頸、頭部能造成被害人死亡結
      果，卻仍執意為之，且觀諸被告所持之兇器種類、刺殺部
      位、手段、方式等節觀之，實難認被告前開持菜刀刺殺被
      害人之行為，僅係出於一般傷害之犯意，其有殺人直接故
      意，堪以認定。縱被告見被害人乙○○倒地後，並未繼續
      追殺乙○○，然此僅係被告於實施前開行為後，殺人犯意
      是否繼續，及其犯罪情狀、手段是否過度殘酷之判斷，仍
      無礙於其殺人未遂犯行之認定。
（三）綜上，被告前揭所辯顯係飾詞卸責之詞，均委無足採，從
      而，本件事證已臻明確，被告殺人未遂犯行，洵堪認定，
      應依法論科。
二、查被告行為後，其行為時之刑法業於94年1 月7 日修正通過
    ，於同年2 月2 日公布，於95年7 月1 日起施行，依修正後
    刑法第2 條第1 項規定「行為後法律有變更者，適用行為時
    之法律。但行為後之法律有利於行為人者，適用最有利於行
    為人之法律」。此條規定係規範行為後法律變更所生新舊法
    律比較適用之準據法，本身尚無新舊法比較之問題，於修正
    後刑法施行後，應一律適用修正後刑法第2 條第1 項之規定
    ，為「從舊從輕」之比較，先予敘明。經查：
（一）刑法第271 條殺人罪、第304 條強制罪等規定並未修正，
      然其法定刑中有關罰金刑部分：
  １、依修正後刑法第33條第5 款將罰金刑定為「新臺幣1000元
      以上，以百元計算之」及修正後刑法施行法第1 條之1 規
      定「中華民國94年1 月7 日刑法修正施行後，刑法分則編
      所定罰金之貨幣單位為新臺幣。94年1 月7 日刑法修正時
      ，刑法分則編未修正之條文定有罰金者，自94年1 月7 日
      刑法修正施行後，就其所定數額提高為30倍。但72年6 月
      26日至94年1 月7 日新增或修正之條文，就其所定數額提
      高為3 倍」，適用之結果，刑法第304 條第1 項強制罪所
      得科處之罰金刑最高為新臺幣9000元，最低為新臺幣1000
      元。
  ２、依修正前刑法第33條第5 款規定之罰金最低額1 元及未修
      正之罰金罰鍰提高標準條例第1 條前段規定之提高罰金倍
      數10倍計算，刑法第304 條第1 項強制罪所得科處之罰金
      刑最高為銀元3000元，最低為銀元1 元，換算為新臺幣後
      ，最高額雖與適用修正後刑法第33條第5 款等規定相同為
      新臺幣9000元，惟最低額僅新臺幣3 元。
  ３、比較結果，自以適用修正前刑法第33條第5 款之規定較有
      利於被告。
（二）本件被告行為時，關於未遂犯之處罰，修正前刑法第25條
      規定「已著手於犯罪行為之實行而不遂者，為未遂犯，未
      遂犯之處罰，以有特別規定者，為限」，修正前刑法第26
      條前段規定「未遂犯之處罰，得按既遂犯之刑減輕之」，
      而於95年7 月1 日刑法修正施行後，上開關於未遂犯之處
      罰，乃統一移置於修正後刑法第25條規定「已著手於犯罪
      行為之實行而不遂者，為未遂犯。未遂犯之處罰，以有特
      別規定者為限，並得按既遂犯之刑減輕之。」，比較上開
      規定，僅屬法條順序之移置，並無法律之變更，自不生法
      律比較適用之問題，合先敘明。
三、核被告所為，係犯刑法第271 條第2 項、第1 項殺人未遂罪
    、刑法第304 條第1 項強制罪。被告基於同一殺人之犯意，
    於同一時、地接續持菜刀砍殺被害人乙○○之頭部、頸部及
    肩膀等部位，係以一行為侵害同一法益，為接續犯。被告雖
    著手於殺人行為之實施，惟並未發生侵害他人生命法益之結
    果，為未遂犯，應依刑法第25條第2 項規定，按既遂犯之刑
    度減輕其刑。被告所犯上開2 罪，犯意各別，所犯構成要件
    不同，應分論併罰。爰審酌被告僅因細故糾紛，不思以和平
    理智之方式解決，竟意氣用事，持菜刀刺殺被害人，致被害
    人受有如犯罪事實欄所載之嚴重傷勢，且造成被害人心理受
    創至深且鉅，行為殊不可取，又為阻止被害人報警，以強暴
    手段妨害被害人行使權利，惟念其係因酒後一時情緒失控，
    始注此大錯，犯後已承認大部分犯行，並一再表明悔悟之意
    ，暨被害人亦當庭表示願意原諒被告，不欲再行追究等情，
    ，及其犯罪之動機、目的、手段等一切情狀，分別量處如主
    文所示之刑，並定應執行刑，以資懲儆。至扣案之菜刀1 支
    ，雖係被告持以砍殺被害人所用之物，然並非被告所有之物
    ，又酒瓶2 只，與被告本案殺人犯行無涉，且亦非被告所有
    之物，爰均不予宣告沒收。
據上論斷，應依刑事訴訟法第299 條第1 項前段、刑法第271 條
第2 項、第1 項、第304 條第1 項、第25條第2 項，判決如主文
。
本案經檢察官井天博到庭執行職務
中    華    民    國    95    年    8     月    31    日
                  刑事第四庭    審判長法  官  郭玫利
                                      法  官  陳振嘉
                                      法  官  林意芳
以上正本證明與原本無異。
如不服本判決，應於送達後10日內向本院提出上訴狀（須附繕本
），上訴於台灣高等法院高雄分院。
中    華    民    國    95    年    8     月    31    日
                                      書記官  曾秀鳳
附錄論罪科刑法條
中華民國刑法第271 條
殺人者，處死刑、無期徒刑或10年以上有期徒刑。
前項之未遂犯罰之。
預備犯第1 項之罪者，處2 年以下有期徒刑。
刑法第304條
以強暴、脅迫使人行無義務之事或妨害人行使權利者，處 3 年以
下有期徒刑、拘役或 3 百元以下罰金。
前項之未遂犯罰之。


司法院資訊處製作；財團法人民間司法改革基金會備份。
